【裁判字號】    97,訴,231
【裁判日期】    980818
【裁判案由】    第三人異議之訴
【裁判全文】
臺灣屏東地方法院民事判決               97年度訴字第231號
原      告  丙○○
訴訟代理人  甲○○
被      告  屏東縣內埔地區農會
法定代理人  辛○○
訴訟代理人  庚○○
            乙○○
            黃正男律師
上列當事人間第三人異議之訴事件，本院於民國98年8 月4 日言
詞辯論終結，判決如下：
    主      文
本院九十六年度執字第二七０六六號民事執行事件，就原告所有
建號未990 號未辦保存登記建物（即坐落屏東縣內埔鄉○○段二
七五五、二七五六地號土地上如附圖所示編號A 部分面積二八八
平方公尺建物）所為之強制執行程序，應予撤銷。
原告其餘之訴駁回。
訴訟費用由被告負擔百分之四十二，餘由原告負擔。
    事實及理由
一、按訴狀送達後，原告不得將原訴變更或追加他訴，但被告同
    意者不在此限；被告於訴之變更或追加無異議，而為本案之
    言詞辯論者，視為同意變更或追加，民事訴訟法第255 條第
    1 項第1 款及第2 項定有明文。本件原告提起第三人異議之
    訴，請求判決本院96年度執字第27066 號民事執行事件就其
    所有建號未990 號未辦保存登記建物（即即坐落屏東縣內埔
    鄉○○段2755、2756地號土地上如附圖所示編號A 部分面積
    288 平方公尺建物）所為之強制執行程序應予撤銷，於訴狀
    送達後為訴之追加，併請求判決本院96年度執字第27066 號
    民事執行事件就其所有坐落同段2754地號土地上如附圖所示
    RC混凝土造圍牆及坐落同段2754、2755、2756地號土地上如
    附圖所示之水井各1 口所為之強制執行程序應予撤銷。被告
    對於訴之追加無異議而為本案之言詞辯論，視為同意追加，
    則原告所為訴之追加，於法即無不合，應予准許。
二、原告主張：本院96年度執字第27066 號號民事執行事件強制
    執行之建號未990 號未辦保存登記建物（面積記載為229.3
    平方公尺，即坐落屏東縣內埔鄉○○段2755、2756地號土地
    上如附圖所示編號A 部分面積288 平方公尺建物），乃伊於
    民國80年7 月27日遷入屏東縣內埔鄉○○村里○路86之1 號
    房屋後，在丁○○以坐落同段2754、2755、2756、2757地號
    土地為被告設定抵押權前，出資僱請戊○○、己○○建造，
    而為伊所有。該民事執行事件強制執行之坐落同段2754地號
    土地上如附圖所示RC混凝土造圍牆（長度共約90.5公尺），
    係伊出資僱請鍾慶昌（已死亡）建造，坐落同段2754、2755
    、2756地號土地上如附圖所示之水井（直徑約3 英吋之塑膠
    水管深入地下約30丈）各1 口，係伊出資僱人鑽設，且上開
    RC混凝土造圍牆及水井均屬獨立之不動產，亦均為伊所有。
    惟本院96年度執字第27066 號民事執行事件，被告竟以上開
    未辦保存登記建物、RC混凝土造圍牆及水井為丁○○所有，
    而聲請執行法院予以查封拍賣，嚴重損及伊之權益，爰依強
    制執行法第15條之規定，提起第三人異議之訴，請求撤銷各
    該部分之強制執行程序等情，並聲明：本院96年度執字第27
    006 號民事執行事件，就原告所有建號未990 號未辦保存登
    記建物（即即坐落屏東縣內埔鄉○○段2755、2756地號土地
    上如附圖所示編號A 部分面積288 平方公尺建物）及坐落同
    段2754地號土地上如附圖所示RC混凝土造圍牆暨坐落同段27
    54、2755、2756地號土地上如附圖所示水井各1 口所為之強
    制執行程序，均應予撤銷。
三、被告則以：原告之戶籍雖於80年7 月27日遷入屏東縣內埔鄉
    ○○村里○路86之1 號，惟旋於80年9 月17日遷出，直至91
    年6 月24日始再遷入，且其自80年9 月17日起至91年6 月24
    日止均設籍於台北市，並加入台北市縫製裝飾品製作工職業
    工會，則其是否果真於80年10月及81年1 月間僱請戊○○、
    己○○建造系爭未辦保存登記建物，即非無疑。又丁○○、
    曾騰光及甲○○曾於抵押權設定契約書附表切結系爭2754、
    2755、2756地號等土地係自耕自用，且伊於85年間核貸時，
    曾對丁○○之信用、財產狀況為徵信，依其個人信用徵信表
    之記載，系爭2754、2755、2756地號等土地均係自耕，並無
    出租之情形，可見系爭2754、2755、2756地號土地確為丁○○自耕自用，無由原告於80、81年間僱工建造系爭未辦保存
    登記建物之理。其次，戊○○具有自耕農身分，以農維生，
    是否另有建築、營造專業，非無疑問；己○○於兩造間之訴
    訟，每役必與，其證詞不免有偏頗之虞；原告前夫吳仁隆之
    帳戶於80年10月18日及81年1 月13日固有提領存款之記錄，
    惟未必支應原告用以支付工程款，何況其於80年10月18日提
    領之金額高達466 萬元，顯係另有用途；原告於97年6 月24
    日審理時經問以：「編號990 房屋你當初是僱請何人蓋的？
    」答稱：「已經很久了，我不知道他的姓名。」原告既執有
    戊○○、己○○之收據，豈有無法說出其等姓名之理？且戊○○之收據，其字跡並非如戊○○所證係由原告所書寫，而
    係出自甲○○之手，戊○○之證詞顯有不實，益見系爭未辦
    保存登記建物並非原告僱工建造。再者，系爭RC混凝土造圍
    牆及水井，均已因添附而成為土地之構成部分，而無獨立之
    使用價值，且原告並未能舉證證明係其起造，亦難認系爭RC
    混凝土造圍牆及水井為其所有。是系爭未辦保存登記建物、
    RC混凝土造圍牆及水井，既非原告所有，則其提起本件第三
    人異議之訴，即屬於法無據，應予駁回等語，資為抗辯，並
    聲明：原告之訴駁回。
四、經查：被告以本院88年度重訴字第142 號確定判決為執行名
    義，聲請對丁○○、甲○○、曾廷蓉為強制執行，經本院以
    89年度執字第8008號、90年度執字第12452 號、92年度執字
    第21676 號、94年度執字第311 號、95年度執字第10037 號
    及95年度執字第14375 號強制執行均無結果，被告於96年9
    月20日再聲請本院以96年度執字第27066 號民事執行事件，
    對丁○○所有坐落屏東縣內埔鄉○○段2754、2755、2756、
    2757、2758、2759、2760地號土地、門牌號碼屏東縣內埔鄉
    ○○村里○路86之1 號房屋（建號暫編為未989 號）及系爭
    未辦保存登記建物、RC混凝土造圍牆及水井等地上物為強制
    執行，執行法院已實施查封，惟尚未進行拍賣，其強制執行
    程序尚未終結之事實，為兩造所不爭執，並經調本院96年度
    執字第27066 號民事執行事件卷宗查明屬實。
五、本件之爭點為：(一)系爭RC混凝土造圍牆及水井為土地之構成
    部分或獨立之不動產？(二)系爭未辦保存登記建物、RC混凝土
    造圍牆及水井是否為原告所有？茲分別論述如下：
(一)、按本法所稱土地改良物，分為建築改良物及農作改良物；附
    著於土地之建築物或工事，為建築改良物；附著於土地之農
    作物及其他植物與水利土壤之改良，為農作改良物，土地法
    第5 條定有明文。土地法第5 條第2 項規定附著於土地之建
    築物或工事，為建築改良物，惟未對「工事」作出定義。依
    建築法第4 條及第7 條之規定，建築物為定著於土地上或地
    面下具有頂蓋、樑柱或牆壁，供個人或公眾使用之構造物或
    雜項工作物；雜項工作物為營業爐、水塔、瞭望臺、招牌
    廣告、樹立廣告、散裝倉、廣播塔、煙囪、圍牆、機械遊樂
    設施、游泳池、地下儲藏庫、建築所需駁崁、挖填土石方等
    工程及建築物興建完成後增設之中央系統空氣調節設備、昇
    降設備、機械停車設備、防空避難設備、污物處理設施等。
    由於土地法並未對「工事」作出定義，應認其與建築法第4
    條及第7 條所稱「雜項工作物」具有相同意涵。至土地法第
    5 條第3 項所謂附著於土地之農作物及其他植物，指人工耕
    種栽培之水稻、果樹、花卉等；所謂水利土壤之改良，則指
    防洪、灌溉、排水、客土整地等，惟如修堤防洪、開渠灌溉
    ，其堤防及溝渠則有可能為建築改良物。其次，民法第66條
    第1 項所謂定著物，係指非土地之構成部分，繼續附著於土
    地，而達一定經濟上目的，不易移動其所在之物而言（最高
    法院63年度第6 次民事庭會議決議(一)參照），亦即非為暫時
    目的繼續附著於土地，不易移動其所在，依社會交易觀念認
    為非土地之構成部分，而有獨立之使用價值者，至其附著之
    方法出於人工或天然，均非所問。可見土地法所稱之土地改
    良物，較民法所謂定著物之含義為廣，蓋定著物須具有獨立
    經濟價值之性質，改良物則不問其有無此性質，即附著於土
    地之構成部分，苟有增加土地之效用者均屬之。查系爭RC混
    凝土造圍牆乃以鋼筋混凝土灌注建造，系爭水井則係以塑膠
    水管深入地下鑽設而成，均不易移動其所在而具有固定性，
    且均非暫時性之設施而具有繼續性，已非動產（兩造對此均
    不爭執），固可認係土地法所稱之土地改良物，惟系爭RC混
    凝土造圍牆及水井，顯係為其所坐落土地防閑及供水之用，
    在社會經濟觀念上，並無獨立之使用價值或可獨立存在，自
    難認係定著物而為獨立之不動產。按動產因附合而為不動產
    之重要成分者，不動產所有人，取得動產所有權，民法第
    811 條規定。如上所述，系爭RC混凝土造圍牆及水井，既無
    獨立之使用價值或可獨立存在，且已附合於土地而為密不可
    分之土地成分，並非獨立之不動產，則不論是否原告所建告
    或鑽設，均應認為已由土地所有人丁○○取得其所有權。原
    告主張系爭RC混凝土造圍牆及水井為獨立之不動產，且係其
    所有云云，並無可採。
(二)、原告主張系爭未辦保存登記建物係其出資興建而為其原始取
    得一節，業據證人戊○○證稱：「（這張80年10月18日的收
    據是否你出具的？）是的，（你是何時出具這一張收據？）
    於80年10月18日當天收錢當場寫的收據。（收據上面的文字
    是不是你所寫的？）不是，收據上面的字是丙○○寫的。‧
    ‧‧‧（為什麼收據右邊的文字要由丙○○來寫？）時間久
    了，我不清楚。‧‧‧‧（32萬300 元是何人交給你的？）
    丙○○。（她在那裏交錢給你？）在施工的現場。（你施作
    的是什麼項目？）鐵工、水泥、水電、石棉瓦一起包起來施
    作。‧‧‧‧（是何人請你去施作？）丙○○。‧‧‧‧（
    是不是複丈成果圖所示斜線A 部分及照片所示的地點？）是
    的。（你蓋的是什麼樣的鐵屋？）是傳統性一般的鐵屋，旁
    邊用鐵架蓋鐵皮，牆壁貼磁磚。‧‧‧‧（你施作的時間？
    ）實際不記得，大約施作1 、2 個月。（你施作期間丙○○
    有沒有住在施工現場那裏？）有。」並經證人己○○證稱：
    「（你為什麼會填寫這一張估價單？）是丙○○叫我去作工
    作，先口頭上講價格，施作完畢之後才填寫估價單給丙○○
    ，丙○○再叫我過去收款。（你施作的是何項目？）房子隔
    間、門窗。‧‧‧‧（位置是否附圖編號A 部分靠近西邊的
    部分？）是的。（你施作的期間丙○○及她的家人是否住在
    那裏？）是的。（你是否知道實際上定作人是何人？）我不
    知道，我只知道丙○○叫我去施作，我就找她收錢。」（見
    本院人98年4 月14日言詞辯論筆錄）且證人丁○○亦證稱：
    「（坐落屏東縣內埔鄉○○段2755、2756、2757、2758 、
    2759、2760地號土地是否你在民國77年12月2 日向黃陳寸華
    購買的？）是的。‧‧‧‧（你購買這幾筆土地後是否自己
    使用？）沒有，是給丙○○（按即丁○○之夫甲○○之妹）
    使用。（後來你又購買新埔段2754地號土地？）是的。（這
    筆土地也是交給丙○○使用？）是的。（如複丈成果圖所示
    編號A 部分未登記建物是你購買土地的時候就已經有或是事
    後興建的？）也是我交給丙○○使用後她蓋的。（妳什麼時
    候把土地交給丙○○使用？）80年7 月24日，2754地號是在
    80年9 月間比較晚。‧‧‧‧（77年至80年間這些土地都荒
    廢沒有人使用嗎？）原來有一部分還是由向原地主借用土地
    的人在使用，78年間才全部交給我，79年間丙○○的先生吳
    仁隆才跟我說他們要搬過去那邊住並管理。（妳購買那些土
    地的用意？）當時我有積蓄，主要是當作投資，並不是自己
    要耕作使用。（妳的意思是丙○○跟吳仁隆一家在79年間就
    搬過去那邊居住？）是的，只是戶籍沒有遷過去而已。（80
    年間丙○○是否跟她的女兒搬去台北住？）丙○○的女兒那
    時候要到台北唸書，必須家長也把戶籍遷過去，所以她才把
    戶籍遷到台北，實際上她也還是住在屏東，兩地來來去去。
    （丙○○為何加入台北的職業公（工）會？）她原來就加入
    台北的職業公（工）會。‧‧‧‧（現在還有沒有人居住在
    系爭土地上的房屋？）吳仁隆的父親已經去世，他母親也搬
    走，現在只剩下吳仁隆夫婦住在那邊。」（見本院98年8 月
    4 日言詞辯論筆錄）參互以觀，原告主張系爭未辦保存登記
    建物其出資興建而為其原始取得一節，堪信為實在。被告雖
    以前開情詞置辯，惟查：1.原告雖自80年9 月17日起至91年
    6 月24日止設籍於台北市，且在台北市之投保單位參加勞工
    保險，但戶籍與住居所不同者所在多有，何況原告之夫吳仁
    隆及公婆仍居住在屏東縣內埔鄉○○村里○路86之1 號，自
    不得以此即謂原告不可能出資興建系爭未辦保存登記建物。
    2.丁○○於82年11月18日及在此之前固曾於被告提供之抵押
    權設定契約書附表簽名蓋章，其上記載：「本件擔保不動產
    係自耕（用）經抵押權設定後，不得再出租或出典第三人，
    日後如發現有上項情事者，立約人願付刑責外，並願負擔一
    切損害賠償。」（見本院卷第205 、206 頁）並於85年間原
    告放款予丁○○前，由被告之職員調查丁○○之土地係自耕
    ，憑以製作信用徵信表（見本院93年度訴字第323 號卷第二
    冊第107 頁），惟吳仁隆一家在此之前既已遷居該處，並將
    戶籍遷入，顯見該「切結」及徵信調查並不實在，自不得以
    此反謂原告不可能在該此處興建系爭未辦保存登記建物。3.
    有自耕農身分，非不得從事建築工作，更非必然不具有從事
    建築工作之能力，且被告於98年4 月24日言詞辯論時已陳稱
    對於證人戊○○施作沒有意見等語，則其嗣後再質疑戊○○
    有施作系爭未辦保存登記建物之事實，自無可採。4.證人己○○曾多次於兩造間之訴訟作證，難謂即有於本件作證時偏
    袒原告而虛偽陳述之虞，其多次作證均未曾因偽證被追究刑
    責，反而可見其陳述具有真實性。5.吳仁隆帳戶之提款記錄
    ，固不足以證明其所提款項即係用以支付系爭未辦保存登記
    建物之工程款，但證人戊○○、己○○已證稱確係向原告收
    取工程款，則原告說明其資金來源係自吳仁隆之帳戶所提領
    並非必不可信。6.原告於97年6 月24日言詞辯論時固陳稱不
    知道受僱搭蓋房屋者之姓名云云，但非不得經由尋訪或查閱
    資料，而回復其記憶，且已在書狀記載其姓名，亦非不可能
    在言詞陳述時遺忘，此在委由他人代撰書狀時尤然，被告徒
    以原告曾為前開陳述，即謂原告主張系爭未辦保存登記建物
    非其僱請戊○○、己○○興建，亦無可採。7.證人戊○○已
    證稱：「（為什麼收據右邊的文字要由丙○○來寫？）時間
    久了，我不清楚。」可見其對於收據上之文字由何人書寫已
    記憶模糊，且系爭未辦保存登記建物既係由原告僱請戊○○
    、己○○施工興建並付款，則收據上之文字究係原告親自書
    寫或由原告之兄甲○○代寫已無關宏旨，被告就此聲請為筆
    跡之鑑定，並無必要。從而，被告否認系爭未辦保存登記建
    物係原告所有，即無可採。
六、按第三人就執行標的物有足以排除強制執行之權利者，得於
    強制執行程序終結前，向執行法院提起異議之訴，強制執行
    法第15條定有明文。強制執行法第15條所謂就執行標的物有
    足以排除強制執行之權利者，係指對于執行標的物有所有權
    、典權、留置權、質權存在情形之一者而言（最高法院44年
    台上字第721 號判例參照）。如上所述，系爭未辦保存登記
    建物為原告出資興建而為其所有，系爭RC混凝土造圍牆及水
    井為土地所有人丁○○所有，而非原告所有，則原告於強制
    執行程序終結前，提起本件第三人異議之訴，請求撤銷本院
    96年度執字第27066 號民事執行事件就系爭未辦保存登記建
    物、RC混凝土造圍牆及水井所為之強制執行程序，於如主文
    第1 項所示範圍內，為有理由，應予准許。逾此範圍，非有
    理由，應予駁回。
七、據上論結，本件原告之訴為一部有理由，一部無理由，依民
    事訴訟法第79條，判決如主文。
中    華    民    國    98    年    8     月    18    日
                    民事第一庭    法  官  春生
正本係照原本作成。
如不服本判決，應於收受送達後20日內向本院提出上訴書狀，其
未表明上訴理由者，應於提出上訴後20日內向本院補提理由書狀
（均須按他造當事人之人數附繕本）。
中    華    民    國    98    年    8     月    18    日
                                  書記官  蘇雅慧


司法院資訊處製作；財團法人民間司法改革基金會備份。
